臺灣雲林地方法院民事判決　九十一年度訴字第二八三號
　　原　　　告　丙○○
　　被　　　告　乙○○
　　訴訟代理人　甲○○
右當事人間請求清償債務事件，本院判決如左：
    主      文
原告之訴及其假執行之聲請均駁回。
訴訟費用由原告負擔。
    事      實
甲、原告方面：
  一、聲明：被告應給付原告新台幣（下同）三百三十萬元，及自民國八十五年一月
      一日起至清償日止，按年息百分之五計算之利息；並陳明願供擔保，請准宣告
      假執行。
  二、陳述：
    (一)被告於八十三年十月二十日，借用訴外人董春勉名義，與僑力建設股份有限公
      司（下稱僑力公司）訂約，以總價五百八十萬元購買坐落於雲林縣斗六市○○
      ○段五三三之六○三號土地，及其上門牌號碼雲林縣斗六市○○里○○路六一
      四巷三九弄二號房屋（下稱系爭房地）。僑力公司於被告繳納自備款後，依約
      於八十四年三月二十四日將系爭房地所有權移轉在訴外人董春勉名下，被告並
      於八十四年底遷入該房屋居住，及於八十五年一月十九日將戶籍遷入，惟因尚
      有尾款三百三十萬元待被告以系爭房地向銀行辦理抵押貸款清償，在尾款未繳
      清前，仍由僑力公司暫時保管系爭房地之所有權狀。嗣因僑力公司資金週轉困
      難，乃協議由原告清償僑力公司之借款，並於八十四年十二月三十日塗銷抵押
      權登記，僑力公司遂將系爭房地之所有權狀交與原告，對被告之債權亦一併讓
      與。被告本應依約履行買賣契約給付尾款三百三十萬元，詎其意圖不法之利益
      ，未依約以系爭房地向銀行辦理抵押貸款，且被告明知系爭房地之所有權狀並
      未遺失，竟於八十五年八月二十一日出具證明書，偽稱系爭房地所有權狀於八
      十五年五月七日遺失，委託不知情之土地代書，向雲林縣斗六地政事務所聲請
      補發書狀，使該管公務員於書面審查後，補發系爭房地之所有權狀，並於八十
      六年二月十日以虛偽買賣為原因，將系爭房地移轉登記為自己所有。被告上開
      偽造文書之犯行，業經鈞院八十七年度易字第四一○號及台灣高等法院台南分
      院八十八年度上易字第六二六號刑事判決有罪確定。
    (二)按買受人對於出賣人，有交付約定價金及受領標的物之義務，民法第三百六十
      七條定有明文。本件系爭房地買賣契約固以訴外人董春勉名義簽訂，但實際買
      受人係被告，價金亦為被告所支付，董春勉在刑事案件中供稱：系爭房地是乙
      ○○以伊名義信託登記，伊不清楚情形，當初借名與乙○○，就留了印章在她
      那裡；系爭房地為被告所買受，伊將房地回復為被告所有，委請代書辦理移轉
      登記，應無偽造文書之犯行等語；證人賴玉敏亦證稱：當時被告乙○○說沒有
      首次購屋資格，所以買董春勉名義等語；且系爭房地購買後，即由被告遷入居
      住並將戶籍遷入，被告亦有出席原告先前所召開說明承受僑力公司債權之協調
      會，此經董世未在刑事案件中證述屬實。是本件系爭房地之實際買受人為被告
      ，被告就系爭買賣房地之尾款，自應負給付之責任。又按就債之履行有利害關
      係之第三人為清償者，於其清償之限度內承受債權人之權利，民法第三百十二
      條前段定有明文。系爭房地與「吉祥龍堡」全體住戶，原由僑力公司向美商花
      旗銀行共同設定本金最高限額五千四百萬元之抵押權，上開抵押權係原告代為
      清償而塗銷，原告對於設定抵押之系爭房地所有人，自得主張承受花旗銀行之
      抵押權，向被告求償前開債權（因實質受益人為被告）。綜上所述，本件被告
      為系爭房地之買受人，依契約約定，應於系爭房地所有權移轉登記後之翌日即
      八十四年三月二十五日，將尾款三百三十萬元以貸款之方式繳清。原告於八十
      四年五月八日受讓僑力公司收取系爭房地之尾款債權，並於八十四年十二月三
      十日代為清償塗銷系爭房地之抵押權，此項債權移轉通知早於協調會中通知被
      告，詎被告仍拒不給付，為此依買賣契約之法律關係，請求被告如數給付如訴
      之聲明所載之請求。
    (三)對被告抗辯之陳述：對於董春勉之執行，我到現在只受償幾千元而已。
  三、證據：提出公證書、買賣契約書、房屋預定買賣契約書、土地預定買賣契約書
      、各戶收款明細表、土地所有權狀、建築改良物所有權狀、土地登記簿、建築
      改良物登記簿、委託書、貸款切結書、本院八十七年度易字第四一○號、台灣
      高等法院台南分院八十八年度上易字第六二六號刑事判決書、戶籍謄本各一份
      、台中市第七信用合作社入戶電匯回單三紙為證（除戶籍謄本外，以上均為影
      本）。
乙、被告方面：
  一、聲明：請求駁回原告之訴。
  二、陳述：系爭房地為被告以訴外人董春勉之名義向僑力公司購買，惟僑力公司未
      依買賣契約所約定要件完成交屋程序，即告財務發生危機而避不見面，嗣後始
      將系爭房地尾款三百三十萬元之債權讓與原告。惟查：原告曾本於系爭房地尾
      款債權，訴請訴外人董春勉履行契約，並獲終局判決確定，原告隨即持該確定
      判決聲請強制執行，經台灣台北地方法院向第三人傑特有限公司發支付轉給命
      令在案。本件原告之訴所據之債權既與前開原告對於訴外人董春勉之債權為同
      一之債權，而前開債權正由法院執行中，是原告顯然喪失權利保護要件，已違
      背民事訴訟法第二百四十九條第一項第六款之規定。又本於同一理由，原告之
      訴顯然欠缺法律上之理由，亦請鈞院依民事訴訟法第二百四十九條第二項之規
      定予以駁回。
  三、證據：提出執行命令影本三紙為證。
丙、本院依職權調閱台灣雲林地方法院檢察署八十六年度偵字第五四○五號、本院八
    十七年度易字第四一○號、台灣高等法院台南分院八十八年度上易字第六二六號
    乙○○、董春勉被訴偽造文書等刑事偵審案卷、本院八十九年度訴字第一六九號
    、台灣高等法院台南分院九十年度上字第一七六號履行契約等事件卷宗。
    理      由
一、本件原告起訴主張：被告於八十三年十月二十日，借用訴外人董春勉名義，與僑
    力公司訂約，以總價五百八十萬元購買坐落於雲林縣斗六市○○○段五三三之六
    ○三號土地，及其上門牌號碼雲林縣斗六市○○里○○路六一四巷三九弄二號房
    屋。僑力公司於被告繳納自備款後，依約於八十四年三月二十四日將系爭房地所
    有權移轉在訴外人董春勉名下，被告並於八十四年底遷入該房屋居住，及於八十
    五年一月十九日將戶籍遷入，惟因尚有尾款三百三十萬元待被告以系爭房地向銀
    行辦理抵押貸款清償，在尾款未繳清前，仍由僑力公司暫時保管系爭房地之所有
    權狀。嗣因僑力公司資金週轉困難，乃協議由原告清償僑力公司之借款，並於八
    十四年十二月三十日塗銷抵押權登記，僑力公司遂將系爭房地之所有權狀交與原
    告，對被告之債權亦一併讓與。按買受人對於出賣人，有交付約定價金及受領標
    的物之義務，民法第三百六十七條定有明文。系爭房地之實際買受人既為被告，
    被告就系爭買賣房地之尾款，自應負給付之責任，惟迄仍拒不給付，為此依買賣
    契約之法律關係，請求被告如數給付如訴之聲明所載之請求等情。被告則以：本
    件原告曾本於系爭房地尾款債權，訴請訴外人董春勉履行契約，並獲終局判決確
    定，原告隨即持該確定判決聲請強制執行，經台灣台北地方法院向第三人傑特有
    限公司發支付轉給命令在案。本件原告之訴所據之債權既與前開原告對於訴外人
    董春勉之債權為同一之債權，而前開債權正由法院執行中，是原告之訴顯然喪失
    權利保護要件，並欠缺法律上之理由，請鈞院依民事訴訟法第二百四十九條第一
    項第六款、第二項之規定予以駁回等語，資為抗辯。
二、本件原告主張被告於八十三年十月二十日，借用訴外人董春勉名義，與僑力公司
    訂約，以總價五百八十萬元購買系爭房地。僑力公司於被告繳納自備款後，依約
    於八十四年三月二十四日將系爭房地所有權移轉在訴外人董春勉名下，被告並於
    八十五年一月十九日將戶籍遷入，惟因尚有尾款三百三十萬元待被告以系爭房地
    向銀行辦理抵押貸款清償，在尾款未繳清前，仍由僑力公司暫時保管系爭房地之
    所有權狀。嗣因僑力公司資金週轉困難，乃於八十四年五月八日協議由原告清償
    僑力公司之借款，並於八十四年十二月三十日塗銷抵押權登記，僑力公司遂將系
    爭房地之所有權狀交與原告，對本件房地尾款之債權亦一併讓與之事實，業據原
    告提出公證書、買賣契約書、房屋預定買賣契約書、土地預定買賣契約書、各戶
    收款明細表、土地所有權狀、建築改良物所有權狀、委託書、貸款切結書、入戶
    電匯回單為證，並為被告所不爭執，自堪信為真實。按債權人得將債權讓與於第
    三人，民法第二百九十四條第一項前段定有明文。本件原告既受讓訴外人僑力公
    司對於承購戶之債權（包含本件房地尾款債權），則原告本於債權人之地位行使
    對於承購戶之未繳納房地尾款債權，自屬有據。
三、按買受人對於出賣人，有交付約定價金及受領標的物之義務，民法第三百六十七
    條固定有明文，惟此所謂買受人，乃係指與出賣人就買賣標的物及其價金相與為
    合意之人，若非與出賣人就買賣標的物及其價金相與為合意之人，縱令與該買賣
    關係具有相當之利害關係（例如提供買受人買受標的物之資金），究難謂其為買
    賣契約之當事人，而遽令擔負買賣契約之義務。本件系爭房地之買賣契約名義上
    當事人為僑力公司與訴外人董春勉之事實，有前開公證書、買賣契約書、房屋預
    定買賣契約書、土地預定買賣契約書可資為憑，並為兩造自始所不爭執，原告固
    主張被告僅是以董春勉之名義購買系爭房地，買受系爭房地之款項係由被告所支
    付，亦由被告遷入系爭房屋居住，並以董春勉在刑事案件中供稱：系爭房地是乙
    ○○以伊名義信託登記，伊不清楚情形，當初借名與乙○○，就留了印章在她那
    裡；系爭房地為被告所買受，伊將房地回復為被告所有，委請代書辦理移轉登記
    ，應無偽造文書之犯行等語；證人賴玉敏證稱：當時被告乙○○說沒有首次購屋
    資格，所以買董春勉名義等語；且被告亦有出席原告先前所召開說明承受僑力公
    司債權之協調會，此經董世未在刑事案件中證述屬實等情為佐，被告亦自承伊當
    初確實是用董春勉的名義購買系爭房地等語（九十一年八月七日言詞辯論筆錄）
    ，惟不論被告與訴外人董春勉間當初約定由董春勉出名為系爭房地買賣契約當事
    人之動機為何（被告於刑事訴訟程序中多次自承係因伊不具有首次購屋之資格，
    且不願讓伊配偶知情），均不影響於本件買賣契約當事人之認定，縱令買受系爭
    房地所有之款項均由被告支應，並由被告遷入系爭房屋居住，亦屬被告與訴外人
    董春勉間另一法律問題，尚難據此即認被告為本件系爭房地買賣契約之當事人（
    原告於前訴請訴外人董春勉給付系爭房地尾款時，亦主張董春勉為買賣契約之當
    事人，對於同為被告之本件被告乙○○，則本於侵權行為之法律關係請求，參卷
    附本院八十九年度訴字第一六九號民事判決）。至原告以其代為清償僑力公司積
    欠花旗銀行之債務，而得以塗銷包含系爭房地在內之不動產最高限額抵押權，被
    告實為實質受益人等語，亦不足以令被告擔負系爭房地買賣之契約義務。綜上所
    述，本件被告既非買賣契約之當事人，則原告本於買賣契約之法律關係，請求被
    告給付三百三十萬元及自八十五年一月一日起至清償日止，按年息百分之五計算
    之遲延利息，為無理由，應予駁回。原告之訴既經駁回，其假執行之聲請即失所
    依據，應併予駁回。
四、本件事證已臻明確，兩造其餘攻擊、防禦方法及舉證，經審酌後，於本件判決結
    果不生影響，爰不一一論列，併此敘明。
據上論結，本件原告之訴為無理由，依民事訴訟法第七十八條，判決如主文。
中　　　華　　　民　　　國　　九十一　　年　　　八　　　月　　二十一　　日
                                  臺灣雲林地方法院民事第一庭
~B審判長法官　蕭守田
~B法　　　官　林秋火
~B法      官  李明益
右為正本係照原本作成。
如不服本判決，應於本判決送達後二十日內向本院提出上訴狀。（須附繕本）
中　　　華　　　民　　　國　　九十一　　年　　　八　　　月　　二十一　　日
~B法院書記官　蘇靜怡
